【裁判字號】    97,保險,28
【裁判日期】    980610
【裁判案由】    給付保險金
【裁判全文】
臺灣臺北地方法院民事判決              97年度保險字第28號
原      告  丁○
原      告  甲○○
原      告  李輝鴻
法定代理人  乙○○
前列三人共同
訴訟代理人  湯明亮律師
複代理人    周明榮律師
被      告  泰安產物保險股份有限公司
法定代理人  戊○○
訴訟代理人  丙○○
上列當事人間給付保險金事件，本院於民國98年5月20日言詞辯
論終結，判決如下：
    主  文
原告之訴及假執行均駁回。
訴訟費用由原告負擔。
    事實及理由
一、原告主張：訴外人李聯俊（即原告丁○之子、原告甲○○、
    李輝鴻之父）於民國（下同）95年6月22日7時5分許駕駛車
    號L95-467機車與訴外人蘇建璋駕駛之NE2-476 機車在高雄
    縣橋頭鄉○○路段靠橋糖高幹33號附近發生車禍事故（下稱
    本件車禍事故），致李聯俊受傷，送至高雄市健仁醫院急診
    ，同年6月23日再送至雲林縣北港鎮諸元內科醫院住院治療
    多日，同年7月12日再至長庚醫院住院治療5日後出院，同年
    7月24日至高雄縣財團法人義大醫院住院治療，至同年7月31
    日下午2時死亡。自95年6月22日起至7月31日止，李聯俊均
    在醫院治療，未能至高雄市環境保護局上班。訴外人蘇建璋
    曾賠償原告等人新台幣（下同）15萬元，足見李聯俊之死亡
    與本件車禍事故有因果關係，並請求將李聯俊之相關病歷送
    請鑑定。被告公司為訴外人蘇建璋所駕駛系爭機車之強制汽
    車責任保險之保險人，依強制汽車責任保險法第11條第1項
    第1、2款，第13條、第25條第1項之規定，原告自得請求被
    告給付150萬元之強制汽車責任保險金，惟被告竟拒絕給付
    ，為此提起本訴，並聲明：(一)被告應給付原告150 萬元及自
    95年8月2日起至清償日止按年息百分之五計算之利息。(二)願
    供擔保請准宣告假執行。(三)訴訟費用由被告負擔。
二、被告答辯：訴外人李聯俊於95年7月31日下午2時因肝癌併肝
    衰竭及肝昏迷、肝硬化併食道靜脈曲張出血，由醫院宣布病
    死，並非因系爭車禍事故致死。訴外人李聯俊於95年6月22
    日至健仁醫院就診時，僅有擦挫傷並無住院，同年6月23日
    至諸元醫院診療舊疾肝癌並住院，再至長庚醫院治療肝癌五
    日後出院，再至義大醫院治療肝癌後，不幸身故，其多次住
    院皆為治療肝癌，與車禍無關。依據強制汽車責任保險法第
    13條及第11條規定，保險理賠以汽車交通事故之受害人為限
    ，訴外人李聯俊之死亡原因並非汽車交通事故，自非本法所
    稱受害人，原告等人亦非第11條之請求權人，並聲明：(一)原
    告之訴駁回。(二)願供擔保請准免於假執行。(三)訴訟費用由原
    告負擔。
三、兩造不爭執之事實：
（一）訴外人李聯俊（即原告丁○之子、原告甲○○、李輝鴻之
      父）於95年6月22日7時5分許駕駛車號L95-467機車與訴外
      人蘇建璋駕駛之系爭機車，在高雄縣橋頭鄉○○路段靠橋
      糖高幹33號附近發生系爭車禍事故，李聯俊受傷。
（二）訴外人李聯俊因系爭車禍事故受傷後，於95年6月22日送
      至高雄市健仁醫院急診，診斷證明書記載：「1、左肩左
      手肘及右手擦傷。2、右小腿、左大腿及雙膝擦傷。」（
      原證三，卷第10頁）
（三）95年6月23日訴外人李聯俊至雲林縣北港鎮諸元內科醫院
      治療，其病情為「1、肝癌併腹水。2、自發性腹膜炎。」
      （原證四，卷第11頁）
（四）95年7月12日訴外人李聯俊至長庚醫院住院治療5日後，同
      年7月24日至義大醫院住院治療，其病情經診斷為「1、肝
      癌併肝衰竭及肝昏迷。2、肝硬化併食道硬化靜脈曲張出
      血。」並於95年7月31日下午2時在醫院宣佈死亡。（原證
      五，卷第12頁）
四、得心證之理由：
（一）本件原告主張其等為訴外人李聯俊之繼承人（原告丁○為
      其母，原告甲○○、李輝鴻為其子），95年6月22日訴外
      人李聯俊因騎乘機車與訴外人蘇建璋駕駛之機車撞擊發生
      系爭車禍事故，致李聯俊受傷，經送醫急救診療後，仍於
      同年7月31日下午2時死亡。訴外人蘇建璋曾賠償原告等人
      15 萬元，足見李聯俊之死亡與系爭車禍事故有因果關係
      ，被告公司為訴外人蘇建璋所駕駛系爭機車之強制汽車責
      任保險人之保險人，依強制汽車責任保險法第11條第1項
      第1、2款，第13條、第25條第1項之規定，原告等人自得
      請求被告給付150萬元之強制汽車責任保險金，被告則以
      前情置辯。則本件爭點即為：訴外人李聯俊之死亡是否與
      本件車禍事故有相當因果關係？原告等人是否得依強制汽
      車責任保險法規定請求強制汽車責任保險金？以下分別敘
      明之。
（二）按，當事人主張有利於己之事實者，就其事實有舉證之責
      任，民事訴訟法第277條前段有明文規定。復按民事訴訟
      如係由原告主張權利者，應先由原告負舉證之責，若原告
      先不能舉證，以證實自己主張之事實為真實，則被告就其
      抗辯事實即令不能舉證，或其所舉證據尚有疵累，亦應駁
      回原告之請求，此亦有最高法院17年上字第917號判例要
      旨可資參照。據此，原告主張其對於被告有上開保險金請
      求權，則其對於保險事故之發生，即李聯俊係因系爭車禍
      事故而受傷以及身故，應負舉證之責任。又按，強制汽車
      責任保險法第10條明定：「本法所稱加害人，指因使用或
      管理汽車造成汽車交通事故之人。本法所稱受害人，指因
      汽車交通事故遭致傷害或死亡之人。」；同法第13條則規
      定「本法所稱汽車交通事故，指使用或管理汽車致乘客或
      車外第三人傷害或死亡之事故。」，是本件原告除應舉證
      訴外人蘇建璋為「加害人」外，亦應舉證李聯俊為因「車
      禍交通事故」遭致死亡之人。
（三）經查：訴外人李聯俊因車禍事故受傷後，於當日送至高雄
      市健仁醫院急診，診斷證明書即已記載：「1、左肩左手
      肘及右手擦傷。2、右小腿、左大腿及雙膝擦傷。」，隔
      日即95年6月23日李聯俊再至雲林縣北港鎮諸元內科醫院
      治療5日後，同年7月24日至義大醫院住院治療，其病情為
      ：「1、肝癌併腹水。2、自發性腹膜炎。」，而於95年7
      月12日李聯俊再至長庚醫院住院治療，其病情經診斷為：
      「1、肝癌併肝衰竭及肝昏迷。2、肝硬化併食道靜脈曲張
      出血。」，隨即於95年7月31日下午2時在醫院宣佈死亡。
      為判斷其死亡與系爭車禍事故是否具有因果關係，本院乃
      依原告聲請將李聯俊之病情治療過程，以及診斷書、病歷
      影本等資料，送請台大醫院鑑定，其回函結論以：「一、
      李聯俊之手肘擦傷、雙膝擦傷，與肝癌併腹水及自發性腹
      膜炎無因果關係。二、『1、肝癌併肝衰竭及肝昏迷。2、
      肝硬化併食道硬化靜脈曲張出血。』與『肝癌併腹水及自
      發性腹膜炎』惡化有關，但與『手肘擦傷、右小腿、左大
      腿及雙膝擦傷』無關。」有台大醫院98年4月9日校附醫秘
      字第980901382號函附卷可稽（見卷第77頁），足見李聯
      俊之死亡係因肝癌惡化，並非車禍事故所導致之手肘擦傷
      、雙膝挫傷等原因造成。是原告等人既無法證明李聯俊之
      死亡與系爭車禍事故有因果關係，足見李聯俊即非因該車
      禍遭致死亡之人，則李聯俊即非強制汽車責任保險法所規
      定之「被害人」。又原告雖主張訴外人蘇建璋曾經賠償原
      告等人15萬元，並提出調解委員會之調解書為據，然查：
      該調解書內容僅有賠償總額之約定，原告等三人並表示放
      棄其餘請求及撤回刑事告訴（見本院卷第14頁），對於系
      爭車禍事故之肇事責任及原因，別無其他證據足資證明訴
      外人蘇建璋即該當強制汽車責任保險法規定之「加害人」
      ，是原告等自非同法第11條規定之請求權人，其主張依據
      該法規定請求被告賠償云云，即無所據。
五、據上論結，訴外人李聯俊之死亡與本件車禍並無相當因果關
    係，且原告等人並非強制汽車責任保險法第11條第1項第2款
    之請求權人，從而原告等人依前揭規定請求被告給付保險金
    150 萬元，自無所據，應予駁回。原告既受敗訴判決，假執
    行之聲請即失所附麗，併予駁回。
六、本件事證已明，兩造所提出之攻擊防禦方法及其餘爭點，核
    與本件判決結果無涉，爰不一一論述。
七、結論：本件原告之訴，為無理由，並依民事訴訟法第78條，
    判決如主文。
中    華    民    國    98    年    6     月    10    日
                  民事第四庭    法  官  張瑜鳳
以上正本係照原本作成
如對本判決上訴，須於判決送達後20日內向本院提出上訴狀
中    華    民    國    98    年    6     月    10    日
                                書記官  羅元秀


司法院資訊處製作；財團法人民間司法改革基金會備份。
